臺灣高等法院高雄分院民事判決　九十一年度保險上字第二號
　　　上　訴　人　　新光人壽保險股份有限公司
　　　法定代理人　　甲○○
　　　訴訟代理人　　丙○○
　　　被 上 訴人　　乙○○○.
右當事人間請求給付保險金事件，上訴人對於中華民國九十一年（原審判決誤載為九
十年）一月十八日臺灣高雄地方法院九十年度保險字第五二號第一審判決提起上訴，
本院判決如左：
    主      文
上訴駁回。
第二審訴訟費用由上訴人負擔。
    事實及理由
一、被上訴人起訴主張：被上訴人於民國（下同）八十八年六月十日以其夫李貴松為
    被保險人與上訴人訂立長樂終身壽險，雙方約定繳費年限為二十年，保險金為新
    台幣（下同）一百萬元，附約為平安意外傷害保險，保險金一百萬元（二十年期
    ）、意外傷害醫療（新）保險金額為五萬元，安心住院保險附約ＨＳ－１０，綜
    合保障附約保險金三十萬元及防癌健康終身保險，保險金為五十萬元（十五年期
    ），以被上訴人為要保人及受益人（以下簡稱系爭保險契約），並同時交付保險
    費三萬零八百零三元（保單號碼為5DE26933、M M E I 3060）。嗣於八十九年七
    月九日凌晨四時左右，被保險人李貴松位於高雄縣美濃鎮○○路○段四十九巷四
　　十三號住處發生火災，其因逃避不及而意外被火燒死，被上訴人遂於八十九年七
　　月十日以承保危險事故發生，出具保險單通知上訴人，並於八十九年七月十六日
　　檢具所需之文件向上訴人申請給付保險金二百萬元，上訴人於八十九年七月十八
　　日收齊上開文件後竟以被保險人係在自宅自焚死亡為由，拒絕給付保險金。為此
　　，依保險法第三十四條規定，請求上訴人給付二百萬元及自八十九年八月三日起
　　至清償日止按年利率一分計算之遲延利息。（原審判決被上訴人全部勝訴）聲明
　　：求為判決上訴駁回。
二、被上訴人則以：兩造確有簽訂系爭保險契約，惟被上訴人主張被保險人李貴松係
    意外死亡而請求給付身故保險金，屬有利於己之事實，就造成該死亡之事實係屬
    外來之突發事故，需負舉證責任。被上訴人於事故發生後即八十九年七月九日上
    午六時三十五分向處理本案之警察機關陳稱『李貴松在自宅內自焚死亡』，且臺
    灣高雄地方法院檢察署相驗屍體證明書上，亦未見檢察官於死者李貴松之死亡方
    式欄中有為任何勾選，故由相驗屍體證明書可知臺灣高雄地方法院檢察署無法判
    定被保險人李貴松是否係意外身亡，既無法判定其是否意外死亡，而被上訴人又
    無法提出證據證明被保險人李貴松係意外死亡，自不能請求上訴人給付意外身故
    係險金。又依高雄縣警察局旗山分局電請相驗案件報告中有關李貴松之死因，載
    明為「自焚」；高雄縣警察局旗山分局司法警察處理變死案件初步調查報告表中
    之「變死事項」記載李貴松係「引火自焚」；高雄縣警察局旗山分局函文臺灣高
    雄地方法院檢察署陳稱李貴松係「自殺、自宅內引火自焚死亡」，及高雄縣政府
    消防局火災原因調查報告書之結論亦記載：「本案起火戶為高雄縣美濃鎮○○路
    ○段四十九巷四十三號，起火處為一樓客廳窗戶下方處沙發東方附近，起火原因
    不排除因人為因素引起火災之可能」，按綜合研判及延燒情形圖說顯示，系爭火
    災現場之火勢燃燒範圍僅在起火處週遭附近，延燒面積不大，且窗戶開啟著，李
    貴松應有逃離之機會，竟未見其有逃生跡象，致嚴重之燒灼傷當場死亡，李貴松
    與一般常人遇火會奪門而出或遠離起火點移向空氣流通處之常理有違，且四周鄰
    人亦未聽見呼救聲，足證李貴松係自行引火焚身而死亡。參以證人朱滿順於高雄
    縣警察局旗山分局美濃分駐所之警訊筆錄中亦陳述「... 有人放火自殺... 」，
    及高雄縣消防局美濃分隊緊急傷病送醫服務登記簿中亦記載八十九年七月九日上
    午零時廿七分，因李貴松自殺而送其至旗山醫院救治，顯見其係自焚死亡，按系
    爭保險契約除外責任之約定，上訴人依上述系爭保險契約條款，自不負給付保險
    金之責住等語置辯。上訴聲明：求為判決(一)原判決廢棄；(二)被上訴人在第一審之
    訴及假執行之聲請均駁回；(三)第一、二審訴訟費用由被上訴人負擔。
三、兩造就下列事項不爭執：（一）兩造有簽立系爭保險契約。（二）被保險人李貴
    松係因系爭火災死亡。（三）本件系爭火災如非被上訴人或李貴松所為，則上訴
    人應理賠，理賠金額及利息與原審判決主文第一項所載相同。茲兩造有爭執者為
    系爭火災是否被保險人所為？本院就此爭執點分述如下：
（一）按當事人主張有利於己之事實，就其事實有舉證之責任，民事訴訟法第二百七
      十七條定有明文。又事實有常態與變態之分，其主張常態事實者無庸負舉證責
      任，反之，主張變態事實者，則須就其所主張之事實負舉證責任。有最高法院
　　　八十六年度台上字第八九一號判決可資參照。查，依系爭保險契約之主約第七
　　　條約定：「被保險人在本契約有效期間內死亡者，本公司依下列方式給付『身
　　　故保險金』一、在繳費期間內死亡者，給付金額為下列二款之和：一、保險金
　　　額。二、按日數比例計算當期已繳付未到期保險費」，亦即原則上祇要被保險
　　　人在系爭保險契約有效期日發生死亡之事實，上訴人應給付保險金額，此屬常
　　　態，應由被上訴人負舉證責任，但有系爭保險契約第十二條之例外情形如被保
　　　險人在契約訂立或復效之日起二年內故意自殺或自成殘廢發生時，上訴人不負
　　　理賠責任，此除外責任係屬變態之事實，應由上訴人負舉證責任，準此，本件
　　　被上訴人就系爭保險契約仍有效存在及被保險人李貴松已死亡之事實，已提出
　　　系爭保險契約書及死亡證明書各乙份證明，且為上訴人所不爭執，其已盡舉證
　　　責任，而上訴人主張系爭保險契約之被保險人李貴松係自焚死亡，其毋需理賠
　　　，自應由上訴人就除外責任之事實是否存在負舉證責任，上訴人主張應由被上
　　　訴人就舉證證明被保險人李貴松係意外死亡云云，不足採信。
（二）從本院向台灣高雄地方法院檢察署調閱八十九年度相字第一０九二號相驗卷宗
      內附之１．相驗鑑定報告書記載（雄檢楠張八九相一０九二字第三五五三號）
      「法醫師林作聯陳稱『李貴松被燒死之原因係自為抑他人所為不明』」；及於
      相驗屍體證明書關於死亡原因僅係記載「燒死」，亦即台灣高雄地方法院檢察
      署檢察官督同法醫師相驗被保險人李貴松時，僅認定李貴松係被燒死，但未認
      定李貴松被燒死之原因係自焚。２．訴外人國泰人壽保險股份有限公司及被上
      訴人曾分別向台灣高雄地方法院檢察署函查被保險人李貴松死亡方式，經台灣
      高雄地方法院檢察署分別於八十九年十一月二十四日以雄檢茂張八九相一０九
      二字第八二九一０號函覆國泰人壽保險股份有限公司稱「台端函查李貴松死亡
      方式一事，經查尚『無確切證據顯示李貴松係出於自殺』而燒死」；及於九十
      年六月六日以雄檢楠張八九相一０九二字第三五五三八號函覆被上訴人稱「台
      端陳情李貴松死因一事，經查本件並『無確切證據證明死者係出於自焚而亡故
      』」，意即並無證據可資證明被保險人李貴松係自焚。３．依火災原因調查報
      告書鑑定結論為「．．．起火原因不排除因人為因素引起火災之可能」，且於
      火災現場勘查記錄及原因判斷第（四）項中之第四點記載：「勘查死者屍體燃
      燒情形，僅頭部及肩膀附近有燒焦情形，其下半身僅呈現起泡及脫皮現象，從
      其屍體上亦未發現有掙扎及打滾之情形，『研判應無引火焚身之可能』」，意
      即系爭火災原因調查報告書鑑定結果，認被保險人李貴松死亡應非引火自焚所
      造成。綜上，無證據可資證明被保險人李貴松係自焚死亡。
（三）上訴人主張系爭火災現場之火勢燃燒範圍僅在起火處週遭附近，延燒面積不大
      ，且窗戶開啟著，李貴松應有逃離之機會，竟未見其有逃生跡象，致嚴重之燒
      灼傷當場死亡，李貴松與一般常人遇火會奪門而出或遠離起火點移向空氣流通
      處之常理有違，且四周鄰人亦未聽見呼救聲，足證李貴松係自行引火焚身而死
      亡云云，為被上訴人所否認，而上訴人又未能舉證以實其說，是此僅係上訴人
      個人推測之詞，不足採信。
（四）火災發生後，被上訴人及證人朱滿順於檢察官訊問時分別陳稱：「（知火是如
      何燒起的？）不知道」、「（火是如何燒起來？），我睡覺時，醒來發現火起
      大，趕快報警，我不知是如火燒起的」等語（見前開相驗卷附之八十九年七月
      九日訊問筆錄），證人朱滿順於本院結證稱：伊沒有看到有人放火，火災當時
      房子裡面有沒有人也不知道，伊在警訊時並沒有說有人放火自殺等情，又證人
      即製作朱滿順及被上訴人警訊筆錄之員警劉福能於院結證稱：「案發時乙○○
      ○不在現場，是我們通知他，然後是在證人朱滿順家中訊問的。」、「（筆錄
      裡面有說在住宅自焚死亡，所以接受警方訊問，怎麼會有『自焚死亡』的字？
      ）我是順手記，我怎麼問他，他怎麼答。因為李貴松在之前幾個小時才自殺，
      還有聽鄰居敘述說他有酗酒的習慣，平常吵吵鬧鬧，所以才用「自焚死亡」這
      個字眼，但是並沒有判斷他是絕對自焚死亡，這必須要由消防隊判斷。」、「
      （你在作這個筆錄的時候有沒有已經確認李貴松是自焚死亡？）沒有」、「（
      自焚死亡到底是否是乙○○○講的？）我們是以一問一答的方式製作，筆錄當
      時她也有看過。我當時是有以「自焚死亡」這樣問他，所以他可能是順著我問
      的方式這樣回答」等語，準此，於火災發生當時，被上訴人並未在現場目睹火
      災發生之經過，如何能知係李貴松引火自焚？且其警訊筆錄雖陳稱李貴松係自
      焚死亡，惟此乃順著訊問警員劉福能之語氣所為之回答，並非其真能確定李貴
      松係自焚。又證人朱滿順係於火很大時才發現報警，對於起火原因並未親眼目
      睹，焉知系爭火災係被保險人自焚所造成？故尚難僅憑朱滿順及被上訴人警訊
      筆錄即認定被保險人李貴松係自焚死亡，是上訴人主張被上訴人及證人朱滿順
      於警訊時均稱被保險人李貴松係自焚死亡，故被保險人李貴松係自焚云云，亦
      無足取信。
（五）上訴人主張高雄縣警察局旗山分局電請相驗案件報告中就李貴松之死因，載明
      為「自焚」；高雄縣警察局旗山分局司法警察處理變死案件初步調查報告表中
      之「變死事項」記載李貴松係『引火自焚』；高雄縣警察局旗山分局函文臺灣
      高雄地方法院中，陳稱李貴松乃『自殺、自宅內引火自焚死亡』等情，雖經本
      院向台灣高雄地方法院檢察署調閱八十九年度相字第一０九二號相驗卷宗查核
      屬實，惟此均係警察機關於發現應報請檢察官相驗之事件時所為概括性初步調
      查而非鑑定結果，亦非警員親眼目睹之事實，且與前揭火災原因調查報告中勘
      察火災後現場及被保險人李貴松屍體所得推論不同，亦與前述臺灣高雄地方法
      院檢察署法醫相驗後仍認「無確切證據證明死者係出於自焚而亡故」之情不同
      ，何況前開警察局報告文件均未載明其認定李貴松係自焚死亡之依據，是上訴
      人之上開主張，尚不足採信。又被保險人李貴松雖於八十九年七月九日上午零
      時二十七分因自殺送醫救，惟此僅能證明被保險人李貴松於斯時有自殺之情事
      ，尚不能因此即推斷本件系爭火災係被保險人李貴松因自殺所為，故上訴人主
      張被保險人李貴松甫於八十九年七月九日上午零時廿七分，因自殺而送至旗山
      醫院救治，顯見其係自焚死亡云云，無足取信。
（六）上訴人於本院審理時陳稱如果系爭火災非被保險人李貴松或被上訴人所為，則
      被上訴人理賠的金額即如同原審判決主文第一項所記載的金額及利息，是兩造
      就此金額及利息均不爭執，應堪認原審判決主文第一項所記載的金額及利息即
      係被上訴人依系爭保險契約所能請求之金額，是本件就系爭保險契約關於上訴
      人所能請求保險金之數額及利息計算之依據，不再一一贅述。
（七）綜上，被保險人李貴松確因系爭火災死亡，但無證據證明系爭火災係被保險人
      李貴松所自為，是依前揭舉證責任分配原則之規定，上訴人既然就除外責任之
      事實即被保險人李貴松係自焚乙節無法舉證，自應依系爭保險契約給付保險金
      予被上訴人。
四、綜上所述，被保險人李貴松既非自焚死亡，則上訴人依系爭保險契約請求被上訴
    人給付保險金二百萬元及自八十九年八月三日起至清償日止按年利率一分計算之
    遲延利息，為有理由，應予准許。是原審判命上訴人如數給付，並為假執行之宣
    告，於法並無不合。上訴意旨指摘原判決不當，求予廢棄改判，為無理由，應予
    駁回其上訴。
五．本件事證已臻明確，兩造其餘攻擊防禦方法已無審究之必要，又從上開相驗卷內
　　之相驗鑑定報告書記載可知法醫師林作聯已表明關於「李貴松被燒死之原因係自
　　為抑他人所為不明」，是上訴人要求再傳訊林作聯證明李貴松之死亡方式，本院
　　認已無必要，併此明。
六、據上論結，本件上訴為無理由，依民事訴訟法第四百四十九條第一項、第七十八
    條，判決如主文。
中　　　華　　　民　　　國　　九十一　　年　　　六　　　月　　二十六　　日
                                      臺灣高等法院高雄分院民事第三庭
~B1審判長法官　張明振
~B2　　　法官　徐文祥
~B3　　　法官　鄭月霞
右為正本係照原本作成。
如對本判決上訴，須於判決送達後二十日內向本院提出上訴狀，其未表明上訴理由者
，應於上訴後二十日內向本院提出上訴理由書（均須按他造當事人之人數附繕本）。
上訴時應提出委任律師或具有律師資格之人之委任狀，並依附註條文規定辦理。
~B法院書記官　楊茱宜
中　　　華　　　民　　　國　　九十一　　年　　　六　　　月　　二十六　日
附註：
民事訴訟法第四百六十六條之一：對於第二審判決上訴，上訴人應委任律師為訴訟代
理人，但上訴人或其法定代理人具有律師資格者，不在此限。
上訴人之配偶、三親等內之血親、二親等內之姻親，或上訴人為法人、中央或地方機
關時，其所屬專任人員具有律師資格並經法院認適當者，亦得為第三審訴訟代理人。
第一項但書及第二項情形，應於提起上訴或委任時釋明之。
